臺灣高等法院臺中分院刑事判決
上　訴　人　臺灣彰化地方法院檢察署檢察官
被　　　告　乙○○
上列上訴人因被告違反毒品危害防制條例案件，不服臺灣彰化地
方法院95年度訴字第2058號，中華民國96年2月2日第一審判決（
起訴案號：臺灣彰化地方法院檢察署95年度毒偵字第4409號），
提起上訴，本院判決如下：
    主      文
上訴駁回。
    事實及理由
一、本案經本院審理結果，認第一審判決認事用法及量刑均無不
    當，應予維持，並引用第一審判決書記載之事實、證據及理
    由（如附件）。
二、檢察官上訴及移送併辦（臺灣彰化地方法院檢察署96年度毒
    偵字第 789、1181、1182、1183、1292號）意旨略以：施用
    毒品具有成癮性，必反覆為之，應論以集合犯，僅受一次之
    刑法評價，被告乙○○自民國95年 8月23日起至同年11月23
    日止，約每日1次；另於96年1月15日下午6時30分許、96年2
    月5日下午4時許，均在彰化縣彰化市○○路263巷 17號住處
    ，施用第一級毒品海洛因之行為，與起訴部分在法律上之評
    價既屬於包括一罪的集合犯，依審判不可分原則，應為起訴
    效力所及，原審未一併審酌，尚有未洽，爰提起上訴及移送
    併案審理等語。經查：(一)施用毒品致成癮者，固所多見，但
    施用後而有意戒斷者，亦不在少數，因此，尚不得以施用毒
    品可能成癮，即推斷施用者必定持續不斷地反覆為之，此由
    被告於95年11月16日偵查中供稱：95年 8月23日被查獲後就
    不想再施用等語（見95年度毒偵字第4409號偵查卷第 6頁）
    ；於原審亦稱：95年 8月23日以後，是因為與太太一些事情
    不愉快，才會再施用等語（見原審卷第37頁）即明。(二)被告
    於95年 8月23日下午5時許，在彰化縣彰化市○○路263巷17
    號住處，施用第一級毒品海洛因之犯罪事實，業經原審判決
    審認明確，並依法論罪科刑，上訴意旨認原審未及斟酌被告
    於95年 8月23日施用第一級毒品部分之犯罪事實，尚有誤會
    。(三)被告雖於95年12月20日偵查中供稱：自95年 8月23日起
    至同年11月23日止，每日施用海洛因 1次等語（見95年度毒
    偵字第4850號偵查卷第 7頁），惟其於95年11月16日偵查中
    則稱：95年 8月23日被查獲後即未再施用毒品，上次施用後
    即不想再施用等語（見95年度毒偵字第4409號偵查卷第5、6
    頁），前後所述不一，則被告自95年 8月24日起是否確有每
    日均施用海洛因 1次，即應憑其他證據方足以證明，惟檢察
    官所提出被告於95年10月28日、同年11月 9日、同年11月24
    日經採尿送驗之檢驗報告，依鑑識實務之經驗，僅能證明被
    告於各次採尿前3、4日內，分別有施用海洛因之行為，尚不
    足以證明被告自95年 8月24日起至95年10月28日再遭查獲前
    ，每日均有施用第一級毒品海洛因。(四)刑法第56條連續犯之
    規定業於94年1月7日修正公布刪除，並於95年7月1日施行，
    其修正理由在於：自規定連續犯以來，實務上之見解對於本
    條「同一罪名」之認定過寬，所謂「概括犯意」，經常可連
    綿數年之久，且在採證上多趨於寬鬆，每每在起訴之後，最
    後事實審判決之前，對繼續犯同一罪名之罪者，均適用連續
    犯之規定論處，不無鼓勵犯罪之嫌，亦使國家刑罰權之行使
    發生不合理之現象；因此，基於連續犯原為數罪之本質及刑
    罰公平原則之考量，爰刪除有關連續犯之規定。並就反覆實
    施犯罪模式之對應處置，除合於「接續犯」或「包括一罪」
    之情形外，則僅能依數罪併罰之規定個別處斷。又依最高法
    院86年台上字第3295號判例意旨，數行為於同時同地或密切
    接近之時地實施，侵害同一之法益，各行為之獨立性極為薄
    弱，依一般社會健全觀念，在時間差距上，難以強行分開，
    在刑法評價上，以視為數個舉動之接續施行，合為包括之一
    行為予以評價，較為合理，方屬接續犯之範疇，足見「接續
    犯」之成立，係以時、空密接性為前提要件，即透過對於同
    一法益之同種類侵害行為繼續不間斷之實行，業已稀釋個別
    行為之獨立性，致使刑法評價時將之視為單一、整體之犯罪
    行為，以符合社會一般人對於行為概念之認知，並與行為人
    之犯罪目的相互結合。至於學理上「包括一罪」概念中，與
    施用毒品之犯罪型態較有關聯者，應屬「集合犯」之態樣，
    此即依一般社會通念，特定犯罪行為具有反覆實施之特性，
    立法者於制定刑罰法律之初，亦已認知該種行為類型之反覆
    性，而有意藉由法條中客觀構成要件之行為要素，含括上開
    具有反覆實施特性之數個犯罪行為，仍僅接受一次刑法之評
    價為已足。然施用毒品犯罪，或為零星偶一之施用，或長期
    不間斷的反覆施用，均有其可能性，且每次施用之時、空亦
    未必密接，顯非數個舉動之接續施行，自不合接續犯之要件
    ；亦難認立法者於制定刑罰法律之初，已認知施用毒品行為
    必屬具反覆性之犯罪，且有意藉由法條中客觀構成要件之行
    為要素，含括上開具有反覆實施特性之數個犯罪行為，當不
    得評價為集合犯。且實務上最高法院歷來僅將專以觸犯該等
    法條之罪，為其日常生活之職業者之常業犯，認為其性質上
    屬多數行為之集合犯，在法律上將之擬制為一罪（即學理上
    稱之實質上一罪，參照最高法院92年度台上字第5115號、92
    年度台上字第4959號、93年度台上字第3609號、94年度台上
    字第4567號等裁判意旨），而本次刑法修正既依據「刑罰公
    平原則」之考量，刪除有關連續犯之規定，並將含有連續犯
    性質之常業犯一併全數刪除（參見刑法修正草案總說明），
    則再以集合犯之概念評價多數施用毒品之行為，即有不當。
    因此，多次施用毒品犯罪之行為，當無論以「接續犯」「集
    合犯」之餘地，此時則應回歸一般刑法上行為單、複數之認
    定而予論罪科刑，較稱妥適。況犯罪行為經認定為集合犯、
    繼續犯，乃屬對於行為之客觀評價，故集合犯、繼續犯之犯
    罪行為至遲於犯罪被查獲時即已結束，客觀上無從延伸將被
    查獲後之其他犯罪行為，移嫁為原集合犯、繼續犯等犯罪行
    為之一部，否則將形成查獲即遭羈押並持續至判決確定者，
    其集合犯、繼續犯等犯罪行為於被查獲羈押時結束，未遭羈
    押或經停止羈押者之犯罪行為可經由上訴程序而連綿數年至
    判決確定前之荒謬現象，無異使已刪除之連續犯得以借屍還
    魂。是檢察官上訴意旨認前後多次查獲之施用毒品行為，均
    係集合犯之包括一罪，僅受一次之刑法評價等語，尚無可採
    。再者，如依檢察官之上開見解，將會造成施用毒品者誤以
    為只要判決確定前，可繼續不斷施用毒品，法律均不得另予
    論罪科刑，縱無鼓勵繼續施用毒品，亦有鬆懈施用者立即斷
    絕毒品之決心，恐與國家查緝及禁絕毒品之立法目的及施政
    目標有違，亦悖於刪除連續犯係為導正「不無鼓勵犯罪之嫌
    ，亦使國家刑罰權之行使發生不合理之現象」之修法目的，
    實非的論。(五)綜上所述，檢察官上訴意旨，指摘原判決不當
    ，為無理由，應予駁回。至移送併辦部分，既與已論罪部分
    無集合犯之實質一罪之關係，無從併案審理，應予以退回，
    由檢察官另為妥適之處理。
三、據上論斷，應依刑事訴訟法第373條、第368條，判決如主文
    。
本案經檢察官甲○○到庭執行職務。
中　　華　　民　　國　　96　　年　　5 　　月　　9 　　日
            刑事第六庭    審判長法　官  李  文  雄
                                法　官  林  靜  芬
                                法　官  張  恩  賜
上開正本證明與原本無異。
如不服本判決應於收受本判決後10日內向本院提出上訴書狀，其
未敘述上訴理由者，並得於提起上訴後10日內向本院補提理由書
狀（均須按他造當事人之人數附繕本）「切勿逕送上級法院」。
                                書記官  陳　如　慧
中　　華　　民　　國　　96　　年　　5　　 月　　10　　日
